【裁判字號】    89,重訴,83
【裁判日期】    891031
【裁判案由】    拆屋還地等
【裁判全文】
臺灣彰化地方法院民事判決  八十九年度重訴字第八三號
    原      告  丙○○
                甲○○
                乙○○
    右三人共同
    訴訟代理人  楊玉珍律師
    被      告  丁○○      住.
    訴訟代理人  黃英傑律師
    複 代理 人  胡昇寶律師
右當事人間請求拆屋還地等事件，本院判決如左：
    主      文
被告應自坐落彰化縣和美鎮○○段三地號土地上如附圖所示Ａ部分面積零點零零柒壹
公頃、同段四地號土地上如附圖所示Ｂ部分面積零點零零捌肆公頃、同段五地號土地
上如附圖所示Ｃ部分面積零點零壹玖公頃，合計面積零點零貳玖肆公頃之鐵皮鋼架
造建物遷出，並將所占用上開Ａ、Ｂ部分土地返還原告乙○○，Ｃ部分土地返還原告
甲○○。
原告其餘之訴駁回。
訴訟費用由被告負擔。
本判決原告勝訴部分，於原告甲○○及原告乙○○以新台幣貳佰拾貳萬元為被告供
擔保後，得假執行。但被告如於假執行程序實施前以新台幣陸佰玖拾伍萬貳仟壹佰陸
拾玖元為原告甲○○及原告乙○○預供擔保，得免為假執行。
原告其餘假執行之聲請駁回。
    事      實
甲、原告方面：
  一、聲明：
    (一)被告應自坐落彰化縣和美鎮○○段三地號土地上如附圖所示Ａ部分面積○˙○○七一公頃、同段四地號土地上如附圖所示Ｂ部分面積○˙○○八四公頃、同
      段五地號土地上如附圖所示Ｃ部分面積○˙○一三九公頃，合計面積○˙○二
      九四公頃之建物內遷出。
    (二)被告應將坐落彰化縣和美鎮○○段三地號土地上如附圖所示Ａ部分面積○˙○○七一公頃之建物及同段四地號土地上如附圖所示Ｂ部分面積○˙○○八四公
      頃之建物拆除，並將土地返還原告乙○○。被告應將坐落同上開段五地號土地
      上如附圖所示Ｃ部分面積○˙○一三九公頃之建物拆除，並將土地返還原告甲○○。
    (三)被告應自坐落彰化縣和美鎮○○段三地號土地上如附圖所示Ａ部分面積○˙○○七一公頃、同段四地號土地上如附圖所示Ｂ部分面積○˙○○八四公頃、同
      段五地號土地上如附圖所示Ｃ部分面積○˙○一三九公頃，合計面積○˙○二
      九四公頃之建物內遷出，並將所占用上開如附圖所示Ａ、Ｂ部分土地返還原告
      乙○○，Ｃ部分土地返還原告甲○○。
    (四)被告自民國九十一年一月一日起至遷出、交還坐落彰化縣和美鎮○○段三地號
      、四地號、五地號土地之日止，按月給付原告甲○○、乙○○以新台幣肆萬元
      計算之損害金，及上開損害金自屆期翌日起至清償日止按年利率百分之五計算
      之利息。
    (五)願供擔保，請准宣告假執行。
  二、陳述：
    (一)按租賃定有期限者，其租賃關係於期限屆滿後消滅；且承租人應於租賃期限屆
      滿時返還租賃物，民法第四百五十條第一項、第四百五十五條分別定有明文。
      查被告向原告丙○○承租坐落彰化縣和美鎮○○段三、四、五地號土地全部，
      租期自八十四年一月十五日起至八十七年一月十四日止，共計三年。而於租約
      屆滿時，原告即以存證信函通知被告於租期期滿後，即不再續租。詎被告於上
      開土地租約期滿後，一再藉詞推託，拒不將上開租賃土地返還出租人即原告丙○○，原告丙○○乃另案以民法第四百五十五條返還租賃物之法律關係，訴請
      被告應將所承租之上開三筆土地返還原告丙○○，並經鈞院於八十七年十二月
      二十三日以八十七年度重訴字第九五號判決勝訴確定在案。惟嗣經原告丙○○
      持鈞院所為該返還土地之勝訴確定判決，向鈞院執行處聲請強制執行時，竟遭
      鈞院執行處八十八年度執字第五一四三號案至現場勘驗並測量後，以該應執行
      之上開三筆土地上，有如附圖所示Ａ部分面積○˙○○七一公頃、同段四地號
      土地上如附圖所示Ｂ部分面積○˙○○八四公頃、同段五地號土地上如附圖所
      示Ｃ部分面積○˙○一三九公頃，合計面積○˙○二九四公頃之建物存在，且
      認建物與土地乃不同執行客體，而原來判決內容並無命被告遷出上開建物，是
      該判決被告應返還土地予原告丙○○之執行名義，就上開建物占用土地部分，
      請求返還土地乃執行不可能，將原告丙○○就該返還土地勝訴判決之執行聲請
      ，以鈞院執行處裁定駁回執行確定在案。是原告丙○○乃不得不另起訴以民法
      第四百五十五條租賃期限屆滿返還租賃物之法律關係，訴請被告應自上開三筆
      土地上之建物內遷出，以達執行取回上開三筆土地之目的。而本件被告向原告
      丙○○所承租之上開三筆土地，依上所述，既經鈞院判決其租賃期限確已屆滿
      ，被告應依租賃物返還之法律關係，將上開土地交還原告丙○○確定，則被告
      因居住使用坐落上開三筆土地上如附圖所示Ａ部分面積○˙○○七一公頃、同
      段四地號土地上如附圖所示Ｂ部分面積○˙○○八四公頃、同段五地號土地上
      如附圖所示Ｃ部分面積○˙○一三九公頃，合計面積○˙○二九四公頃之建物
      （位置、面積業經鈞院執行處囑託彰化縣和美地政機關派員測量屬實），而藉
      以使用該房屋所坐落之上開三筆土地，對原告丙○○得請求返還前開三筆土地
      租賃物而言，被告亦無占有使用權，申言之，被告基於返還上開三筆租賃土地
      之責任，亦負有自上開建物遷出之義務。從而，原告丙○○主張以民法第四百
      五十五條返還租賃物之法律關係，訴請被告應自坐落彰化縣和美鎮○○段三地
      號土地上如附圖所示Ａ部分面積○˙○○七一公頃、同段四地號土地上如附圖
      所示Ｂ部分面積○˙○○八四公頃、同段五地號土地上如附圖所示Ｃ部分面積
      ○˙○一三九公頃，合計面積○˙○二九四公頃之建物內遷出，有加以判決保
      護之必要。
    (二)另按所有人對於無權占有或侵奪其所有物者，得請求返還之；對於妨害其所有
      權者，得請求除去之；有妨害其所有權之虞者，得請求防止之，民法第七百六
      十七條定有明文。次按拆屋還地之訴，應以對地上房屋有拆除權能之人為被告
      ，而有拆除權能之人為被告，不以所有權之人為限，尚包括有事實上處分權之
      人在內。查上開三筆土地分別登記為原告乙○○、甲○○所有，而前揭土地雖
      由原告乙○○、甲○○二人委由原告丙○○管理使用，然依上開所述，系爭租
      約既已期滿，則被告就上開三筆土地，即屬無權繼續占有使用，而依被告於上
      開另案所自承，坐落於上開土地上之建物，係其自他人處轉讓所取得，則就該
      未保存登記之建物，被告雖無法依登記而取得所有權能，然被告就該系爭建物
      ，自仍取得事實上之處分權，而現今被告就原告乙○○、甲○○所有上開三筆
      既無任何正當使用權源，顯屬無權占用原告乙○○、甲○○所有上開三筆土地
      ，被告就該無權占用之上開建物，自負有拆屋之權能。則依上開說明，原告乙○○、甲○○自得主張依民法七百六十七條所有權作用之法律關係，請求被告
      將無權占用原告所有上開土地上之建物拆除，並將土地返還原告甲○○、乙○○。
    (三)又被告如否認其非為上開系爭建物所有人或非係自他人受讓取得上開建物，惟
      因被告未經原告乙○○、甲○○同意，居住使用該建物，而藉以占用原告乙○○、甲○○所有上開土地，就土地而言，被告自難謂其有何合法正當使用權源
      ，而認無侵害原告乙○○、甲○○所有上開土地之合法權益，其應屬無權占有
      ，原告自得判命被告自所占用之上開建物內遷出，並交還土地予原告甲○○、
      乙○○。依此，原告乙○○、甲○○主張依民法第七百六十七條所有權作用之
      法律關係，請求判決被告應自坐落彰化縣和美鎮○○段三地號土地上如附圖所
      示Ａ部分面積○˙○○七一公頃、同段四地號土地上如附圖所示Ｂ部分面積○
      ˙○○八四公頃、同段五地號土地上如附圖所示Ｃ部分面積○˙○一三九公頃
      ，合計面積○˙○二九四公頃之建物內遷出，並將占用上開如附圖所示Ａ、Ｂ
      部分土地返還原告乙○○，Ｃ部分土地返還原告甲○○。
    (四)按請求將來給付之訴，以有預為請求之必要者為限，得提起之，民事訴訟法第
      二百四十六條定有明文，本件被告於租賃期間屆滿後，拒不搬遷，而經原告丙○○另案提起返還土地之訴訟迄今二年有餘，雖獲勝訴判決，卻遭執行法院拒
      絕執行，是本案起訴後，被告仍極可能故意以和解、否認等方式，故意延滯訴
      訟，加以執行所需時間，被告遷出或交還土地之日，顯遙遙無期，自有可能超
      出於原告丙○○另案（台灣高等法院台中分院八十八年度上易字第三八號民事
      判決）所請求之不當得利損害金至九十年十二月三十一日止，故本案就此將來
      給付之請求，自有必要。又原告甲○○、乙○○所有之坐落彰化縣和美鎮○○
      段三、四、五地號土地，授權原告丙○○於八十四年十月二十日出租予被告，
      租期於八十七年一月十四日起調漲為每月四萬元，而被告租期屆滿後，拒不返
      還土地，此部分之事實，業經原告丙○○於另案（台灣高等法院台中分院八十
      八年度上易字第三八號）提出土地使用契約書、存證信函、匯款證明資料及原
      告甲○○、乙○○出具丙○○自八十一年一月一日起至九十年十二月三十一日
      止，有出租權之委託書為證，且被告已在該案自認或不爭執，茲該項租約之租
      賃期限至八十七年一月十四日止，則於屆滿後，租賃關係消滅，又按無權占用
      他人土地，自受有相當於租金之利益，致原告甲○○、乙○○受有損害，從而
      原告甲○○、乙○○自得本於其為土地所有人之地位，依民法第一百七十九條
      不當得利與侵權行為損害賠償規定，請求被告返還不當利益及賠償損害。而因
      另案業經判准被告應給付原告甲○○、乙○○之委託人即原告丙○○自八十七
      年三月十五日起至九十年十二月三十一日止之每月四萬之損害金，惟自九十一
      年一月一日起至實際遷出或交還之日止，則因未請求而未予判決。則此部分實
      有預為請求之必要。
  三、證據：提出彰化縣和美地政事務所土地複丈成果圖一份、調解不成立證明書影
      本一份、土地租用契約書影本一份、存證信函影本一份、本院八十七年度重訴
      字第九五號民事判決及確定證明書影本各一份、本院八十八年度執字第五一四
      三號民事裁定一份、民事抗告狀影本一份、台灣高等法院台中分院八十八年度
      抗字第一五九七號民事裁定影本一份、台灣高等法院台中分院八十八年度上易
      字第三八號民事判決影本及確定證明書影本各一份、最高法院六十九年度台上
      字第二九一三號判決要旨一份、最高法院七十八年度台上字第一八一五號判決
      要旨一份、最高法院六十九年台上字第三九九九號判決要旨一份、司法院七十
      一年三月十六日七一院台廳一字第二０七三號函影本一份、司法院七十五年三
      月二十八日（七五）廳民一字第一一三九號函影本一份、台灣高等法院八十六
      年上更一字第四０七號民事判決一則、最高法院八十五年度台上字第三０七七
      號民事判決一則、最高法院八十六年度台上字第一三八八號民事判決影本一份
      、最高法院八十七年度台上字第一四四七號民事判決影本及裁判要旨影本各一
      份、本院八十七年度重訴字第九五號被告所提出答辯狀及筆錄影本各一份、讓
      渡協議書影本一份、匯款資料影本一份、委託書影本二份、照片十六幀等件為
      證。
乙、被告方面：
  一、聲明：原告之訴及假執行之聲請均駁回，並陳明如受不利之判決，願供擔保請
      准宣告免為假執行。
  二、陳述：
    (一)緣被告因欲從事童車百貨事業，而以六十五萬元代價自其前手黃阿經處受讓系
      爭建物及系爭土地租賃權。其與原告丙○○重新訂立租賃契約時，被告因考量
      從事投資須一定期間，資本始能回收，乃與原告丙○○協議延長租賃期間。原
      告丙○○口頭應允，惟被告要求載明於租賃契約時，原告丙○○皆以契約已訂
      立，屆期再換約即可等語，百般推託。被告基於誠信原則，不疑有他，亦不堅
      持將延長租賃契約一事載明於契約。然契約成立生效後，系爭土地面臨之道路
      進行拓寬工程、歷時年餘，被告無法從事任何事業。且因道路拓寬，波及系爭
      建物，經向原告丙○○查詢並得其認可後，並花費上百萬元重建建物。詎租賃
      契約期間屆滿後，被告持租賃契約請求換約時，原告丙○○竟表示租賃期間已
      滿，不願續約，如欲續約，租金應提高至二十萬元。被告乃經濟上弱者，無法
      接受如此之條件，經百般懇求，原告丙○○仍不願應允。然被告已花費數百萬
      元於此事業，驟然遷移，心血將血本無歸。嗣經被告詢問曾向丙○○租賃土地
      之承租人，渠等異口同聲、聲淚俱下地陳述原告丙○○皆係利用此等方法，於
      訂立租賃契約時，均偽稱必會延長租賃期間，待租賃期間屆滿後，即不再續約
      ，以取得地上建物，致眾多承租人血本無歸，生活無著。至此，被告方知受騙
      。
    (二)按土地所有人訴請地上房屋所有人拆屋還地，於獲得勝訴之判決時，固許其本
      於土地所有權之作用，對於占有房屋之第三人一併請求其自房屋遷出，以使地
      上房屋所有人拆除房屋，而遂土地所有人收回土地之目的。惟土地所有人在未
      對於地上房屋所有人提起拆屋還地之訴並獲得勝訴判決或取得拆屋還地之執行
      名義以前，即本於土地所有權之作用，對於占用房屋之第三人提起排除侵害之
      訴，尚難認其有請求判決之實益，應從程序上以判決駁回之。準此，原告三人
      於未取得請求被告拆屋還地之執行名義前，即請求被告遷出系爭建物，並無判
      決之實益，依前揭判決意旨應從程序上予以駁回。且被告並非占用系爭建物之
      第三人，原告請求被告遷出系爭建物，於法無據。
    (三)次按請求將來給付之訴，以有預為請求之必要者為限，方得提起之，民事訴訟
      法第二百四十六條定有明文。本件原告已於他件訴訟請求至民國九十年十二月
      三十一日之租金，惟該件訴訟經被告提起上訴，至今尚未確定，原告丙○○是
      否有權請求租金，尚有疑義。嗣原告甲○○、乙○○又起訴請求被告應自民國
      九十一年一月一日起至遷出，交還坐落彰化縣和美鎮○○段三、四、五地號土
      地之日起，按月給付原告二人新台幣四萬元。惟如前述，原告丙○○是否有權
      請求相當於租金之損害賠償金，尚有疑義。且原告二人係請求二年後未到期之
      給付，而觀諸被告並無到期不履行之虞。是原告請求之將來之給付，並無預為
      請求之必要，其訴自無理由，應予駁回之。
  三、證據：聲請訊問證人黃阿經。
丙、本院依職權訊問證人張永川、蔡牡丹。
    理      由
一、原告主張被告向原告丙○○承租坐落彰化縣和美鎮○○段三、四、五地號土地，
    租期至八十七年一月十四日已屆滿，被告基於返還三筆租賃土地之責任，亦負有
    自上開土地上建物遷出之義務；又被告未經上開土地所有權人即原告甲○○、乙○○之同意，使用上開建物並占有上開土地，自屬無權占有，如被告已取得上開
    建物事實上處分權，則被告自負有拆除上開建物之權能，倘被告非上開建物之所
    有人或未取得事實上處分權，亦有自上開建物遷出，並交還上開土地之義務；且
    被告仍可能以和解或否認之方式拖延時間，原告甲○○、乙○○自得本於侵權行
    為及不得得利之法律關係預為請求相當於租金之損害等語。被告則以原告未取得
    折屋還地之執行名義前，不得逕行請求被告自上開建物遷出，且原告預為請求將
    來相當於租金之損害，並無必要等語資為抗辯。
二、按所有人對於無權占有或侵奪其所有物，得請求返還之，對於妨害其所有權之行
    使者，得請求除去之，民法第七百六十七條定有明文。次按土地及土地上之建物
    ，分別為獨立之不動產，倘地上建物所有人無權占用第三人所有之基地，則地上
    建物之受讓人，即使合法受讓該地上物之占有，然非謂其對基地之無權占有，即
    變為合法占有；基地所有人依法自得以地上建物所有人或受讓人無權占有「基地
    」之法律關係，請求地上建物所有人或受讓人自占有「建物」之基地遷出，將基
    地交還，最高法院八十六年度台上字第一四六四號民事判決可資參照。本件原告
    主張被告向原告丙○○承租原告甲○○、乙○○二人所有之上開三筆土地，租期
    至八十七年一月十四日已屆滿等情，業據原告提出本院八十七年度重訴字第九五
    號民事判決及確定證明書影本各一份、台灣高等法院台中分院八十八年度上易字
    第三八號民事判決影本及確定證明書影本各一份、土地登記謄本三份、土地租用
    契約書影本一份、存證信函影本一份、委託書影本二份、照片十六幀等件為證，
    且為被告所不爭執，自堪信為真實。是以本件所應審酌者，乃在於被告有無遷出
    上開建物，或拆除上開建物，並交還土地予原告甲○○、乙○○之義務，暨原告
    甲○○、乙○○二人得否預為請求將來相當於租金之損害等情。查訴外人張永川
    曾於八十一年一月八日向原告丙○○承租上開三筆土地，作為釣魚場之用，於租
    賃期間，張永川在上開土地上興建右揭未辦理保存登記之鐵皮鋼架造建物，即門
    牌彰化縣和美鎮○○里道○路一二二號之建物，並於租約終止後，將上開建物之
    所有權利讓與原告丙○○等情，業據證人張永川於本院審理時證述綦詳，並有原
    告提出本院八十八年三月三十一日八十八年度認字第三七００號認證書影本及土
    地租用契約書影本各一份為證。又依上開原告丙○○與訴外人張永川簽訂之土地
    租賃契約書第二款「期間年，自民國捌拾壹年壹月捌日至民國捌拾肆年壹月柒
    日止。」、第五款「填土及地上設備乙方（即張永川）應自資建設，年期滿，
    甲方（即原告丙○○）要收回自用時，該固定之建設，乙方不得要求任何補償，
    無條件歸甲方所有。」等約定，原告丙○○因上開建物係未經保存登記之建物，
    依民法第七百五十八條之規定，固未能取得所有權，惟訴外人張永川於租約終止
    後既未為任何權利之保留，應認上開建物事實上之處分權自八十四年一月八日起
    即由原告丙○○取得無訛。又上開建物原供釣蝦場使用，於訴外人黃阿經承租土
    地後，始將土填平並改裝鋁門，經營海產店生意，嗣再由被告接手承租土地之事
    實，亦據黃阿經之妻即證人蔡牡丹到庭結證屬實。依此證言觀之，再比對證人張
    永川前開證詞，訴外人黃阿經既非上開建物之出資建造人，亦沒有取得該建物之
    事實上處分權，則被告之權利自不可能大於其前手黃阿經，是被告並未取得該建
    物之事實上處分權，應無疑義。至於被告另抗辯上開建物部分係伊出資所增建云
    云，並未舉證以實其說，自不足採。準此，被告自八十七年一月十四日即租賃期
    間屆滿後，就上開建物及土地已無任何合法使用權源，原告甲○○、乙○○主張
    本於所有人之物上請求權之法律關係，請求被告自上開建物遷出，並交還土地，
    自屬有據，應予准許。再者，縱認被告自訴外人黃阿經合法受讓該建物之占有，
    然非謂被告於租賃期間屆滿後對上開土地之無權占有，即變為合法占有，揆諸前
    開最高法院判決意旨，原告甲○○、乙○○既為上開基地之所有人，依法自得以
    被告無權占有「基地」之法律關係，請求被告自占有「建物」之基地遷出，將基
    地交還。
三、另按訴訟標的雖有數項，而僅有單一之聲明，法院就原告所主張之數項標的逐一
    審判，如其中一項標的之請求為無理由時，仍須就他項之請求審判；若認其中一
    項請求為有理由，即可為原告勝訴之判決，就他項標的無須更為審判；法院如就
    數項標的同時判決，則為法所不許，最高法院七十一年台上字第二三八八號民事
    判決可資參照。本件原告請求被告自上開建物遷出部分，僅有單一之聲明，併同
    時主張租賃物返還請求權及所有人之物上請求權，其中原告主張所有人之物上請
    求權為有理由，業如前述，參酌前開最高法院判決意旨，原告主張租賃物返還請
    求權部分自勿庸審判，併此敘明。
四、上開建物之原始起造人係訴外人張永川，事後並由原告丙○○取得事實上之處分
    權，業如前述，參酌最高法院六十九年台上字第二九一三號判例意旨「就違章建
    築已取得事實上處分權者，始有拆屋之權能」，則被告自始至終並未取得上開建
    物事實上之處分權，是以原告合併請求被告應將上開建物拆除，自屬無據，應予
    駁回。
五、末按附停止條件之請求權，於條件未成就前，既未發生法律上之效力，自不得提
    起將來給付之訴；且條件已否成就，原為法院在實體上應審認之事項，如法院判
    決「被告應於某條件成就後給付原告若干元」，以將來客觀不確定之事實作為判
    決之結論，亦違民事訴訟「確定」當事人私法上權利義務之本旨，此與附期限之
    請求，其期限係將來確定之事實絕不相同，不能一概而論；強制執行法第四條第
    二項雖有「執行名義附有條件」之規定，但該條第一項列舉之執行名義，計有六
    款，實務上以該條項第三、四款之和解、調解及公證書，為執行名義者，常有附
    條件情事，故增設此項規定，不能以此一執行程序之規定，即認附停止條件之請
    求權，得提起將來給付之訴；又國家設置之法院，其人員經費究屬有限，人民利
    用訴訟程序，當以有實質利益為限，若無實質利益，則訴訟之進行，難免浪費，
    而有害公益，故不得提起將來給付之訴者，並無實質上之利益，此即欠缺權利保
    護要件中保護必要之要件，法院應以判決駁回，此理甚明。本件原告請求被告應
    自九十一年一月一日起至遷出交還上開不動產之日止，按月給付原告甲○○、乙○○以四萬元計算之損害金，及法定遲延利息，核其請求係以被告於九十一年一
    月一日以後仍未遷出交還上開不動產為停止條件，是以原告所提給付損害金之訴
    係以將來客觀不確定之事實為條件，既欠缺保護必要之要件，揆諸前開說明，原
    告此部分之訴亦應駁回。
六、兩造均陳明願供擔保，聲請宣告假執行或免為假執行，經核並無不合，爰分別酌
    定相當擔保金額宣告之；原告其餘假執行之聲請，因訴之駁回而失所附麗，應併
    予駁回。
七、本件事證已臻明確，兩造其餘攻擊防禦方法及舉證，均與判決之結果不生影響，
    毋庸一一論列，併此敘明。
據上論結，本件原告之訴，為一部有理由，一部無理由，依民事訴訟法第七十九條但
書、第三百九十條第二項、第三百九十二條，判決如主文。
中      華      民      國    八十九    年      十      月    三十一    日
                                    臺灣彰化地方法院民事第二庭
~B法      官  陳正禧
右為正本係照原本作成
如對本判決上訴，應於判決送達後二十日內向本院提出上訴狀。
~B法院書記官  李  巧
中      華      民      國    八十九    年      十      月    三十一    日


司法院資訊處製作；財團法人民間司法改革基金會備份。
